【裁判字號】    92,訴,918
【裁判日期】    920917
【裁判案由】    常業詐欺
【裁判全文】
臺灣高雄地方法院刑事判決                          九十二年度訴字第九一八號
    公  訴  人  臺灣高雄地方法院檢察署檢察官
    被      告  乙○○
    被      告  壬○○
右列被告等因常業詐欺案件，經檢察官提起公訴（九十一年度偵字第二三二三四號、
九十二年度偵字第一六三八號），本院判決如左：
    主  文
乙○○共同常業詐欺，累犯，處有期徒刑肆年貳月。扣案之中華電信股份有限公司電
話卡壹枚、中華電信股份有限公司電話號碼簿壹張，均沒收。
壬○○共同常業詐欺，處有期徒刑壹年月，緩刑肆年。
    事  實
一、乙○○前有三次詐欺及一次竊盜前科，最近一次因竊盜案件，經台灣高等法院台
    南分院以八十八年上易字第四０五號判處有期徒刑五月確定，於八十九年三月六
    日執行完畢，而壬○○係以駕駛計程車為業，二人竟共同基於意圖為自己不法之
    所有之常業詐欺之犯意聯絡，由乙○○先翻閱中華電信股份有限公司（下稱中華
    電信）電話號碼簿找尋對象，再於附表一所示之時間，在台南市東區及西區分別
    撥公共電話編號0000000、0000000、0000000、0000
    000、0000000、0000000號之電話（對照號碼見附表二）與附
    表一所示之戊○○等三十七人攀談，使戊○○等人誤認其為渠等親友後，再佯稱
    因發生車禍、住院或有急用為由，亟需用款，使戊○○等人陷於錯誤，並隨即以
    前開公共電話通知壬○○分別於附表一所示之地點，交付如附表一所示之金額予
    由乙○○隨後以前開公共電話通知並佯稱代渠等親友前來取款之壬○○，壬○○
    取款後將所得之款項從中抽取新台幣（下同）一千元至一千三百元之代價後，均
    於台南市○○路轉交餘款給乙○○；嗣於九十一年十月二十日十五時四十分許，
    乙○○再以同一方式，撥（０七）000-0000號電話予己○○○，冒用己○○○之友人「阿師」之名義，著手向其詐騙九千五百元，並隨即通知壬○○前
    往高雄縣政府前取款後再交予乙○○，壬○○因先前即於九十一年十月十五日接
    受警方調查，因而配合警方之偵辦乃報警處理，警方即於同日十七時三十分許，
    由壬○○帶同至台南市○○路與康樂路口，查獲前來取款之乙○○，扣得中華電
    信電話卡一枚、電話號碼簿一張及己○○○所有之九千五百元，並因而循線查知
    上情。
二、案經高雄縣政府警察局報請臺灣高雄地方法院檢察署檢察官偵查起訴。
    理  由
甲、有罪部分：
一、右揭事實，業據被告乙○○迭於警詢、偵查及本院審理時坦承不諱，核與被害人
    戊○○等人於警詢所指訴之情節相符。訊據被告壬○○固坦承於上揭時地代乙○○向被害人戊○○等人取款之事實，惟矢口否認有何共同詐欺之犯行，辯稱：伊
    僅依乙○○之指示前往收取「日仔會」款而賺取車資云云。經查，被告乙○○雖
    供述伊係對被告壬○○說請去收「日仔會」款，故被告壬○○並不知道其所收受
    之款項係伊向人所詐騙云云（見九十一年十月二十日警詢筆錄）。惟查，被告壬○○供承伊對被告乙○○此說法曾懷疑過（見台灣高雄地方法院檢察署九十二年
    度偵字第一六三八號卷第九頁背面）；又被害人甲○○指稱其將錢交付時，曾向
    被告壬○○索取收據，被告壬○○騙他說其朋友在電影院二樓，要甲○○自己去
    找等語（見九十一年十一月四日警詢筆錄）；復參以被害人丙○○○指稱壬○○
    曾攜帶「林青益」之身分證件或識別證件而冒用林青益之身分向其拿取一萬元等
    語（見九十一年十一月七日警詢筆錄、本院九十二年八月二十八日審判筆錄）；
    而被告壬○○於警詢時供稱：是乙○○事先叫我冒稱「林文義」身分向丙○○○
    拿錢，但並無持他人之「林青益」之身分證向丙○○○拿錢云云（見九十一年十
    一月七日警詢筆錄），雖被告壬○○其後於本院改辯稱：伊跟丙○○○拿錢的時
    候沒有戴任何識別證等語（見本院九十二年八月二十八日審判筆錄），惟衡諸常
    情，警詢時之供述距案發時較近，記憶較為清楚，且被告壬○○較無權衡利害關
    係之時間，應較事後翻異之詞可採。是應以被告壬○○於警詢之詞較為可採。依
    上所述，堪認被告壬○○確有以他人之身分向被害人丙○○○取款。以此觀之，
    衡情被告壬○○如不知情，何須冒用他人之身分以為取款。次查，被告壬○○苟
    確係代乙○○收取「日仔會」之會款，何以向被害人收取之現金，有的高達五萬
    五千元（例如：被害人辛○○部分），有的僅收一萬元正（例：被害人癸○○部
    分），二者差距甚大，並收取之會員多達三十七員，且每次交現金之地點有的在
    屏東市○○街加油站前，有的在高雄市鎮，有的在高雄縣鳥松鄉○○路，有
    的在高雄市○○路與民族路口，有的在高雄市○○路，有的在高雄縣仁武鄉，每
    次收取現金之地點均不相同，；而被告壬○○既係駕駛計程車為業，社會經驗豐
    富，對於「日仔會」經營之形態應知之甚詳，顯然對於被告乙○○上開作為，應
    知並非「日仔會」之形態，是被告壬○○顯已知悉其所取得之款項係代被告乙○○收取詐騙他人之款項，足認被告壬○○係基於與乙○○共同詐欺之犯意聯絡而
    為行為之分擔。此外，復有中華電信國內外通話明細清單三十七份在卷及中華電
    信電話卡一枚、電話號碼簿一張扣案可證。事證明確，被告二人犯行，應堪認定
    。
二、再按刑法上規定之常業罪，只須有賴某種犯罪為業之意思，而有事實之表現已足
    ，不以藉該犯罪為唯一生存者為必要，縱令尚有其他職業，亦無礙成立常業罪（
    最高法院七十四年台上字第六五五一號判決要旨參照），即是以犯罪為其職業，
    並賴以為生者即屬之，並非謂常業犯必須別無其他正當職業始克構成（最高法院
    八十二年度第一次刑事庭會議紀錄參照）。本件被告乙○○自九十一年二月二十
    二日起至九十一年十月二十日止，短短八月間連續詐騙三十七次；被告壬○○自
    九十一年二月二十二日起至九十一年十月二十日，短短八月間連續詐騙三十六次
    ，足見渠等係以詐騙所得為生活之主要憑藉，並賴以維生，縱被告壬○○平時以
    駕駛計程車為業，惟亦無礙其常業犯行之成立。是核渠等二人所為，均係犯刑法
    第三百四十條之常業詐欺罪。又被告乙○○與壬○○間，就附表一編號一至三十
    六所示之犯行，有犯意之聯絡及行為之分擔，為共同正犯。再被告乙○○曾犯三
    次詐欺及一次竊盜案件，最近一次因竊盜案件，經台灣高等法院台南分院以八十
    八年上易字第四０五號判處有期徒刑五月確定，於八十九年三月六日執行完畢，
    有台灣高雄地方法院檢察署刑案資料查註紀錄表及臺灣高等法院被告全國前案紀
    錄表在卷可憑，其於五年內再犯本件有期徒刑以上之罪，為累犯，應依法加重其
    刑。爰審酌被告乙○○前已有三次詐欺及一次竊盜前科，仍不知悔改；被告壬○○則無前科，素行良好，竟共同利用民眾同情心之弱點，連續詐騙多人之財產，
    被告乙○○犯罪所得高達約一百零二萬、被告壬○○犯罪所得約四萬元，因而造
    成被害人等相當財物之損失，並對社會為害深遠；參以被告乙○○為本案之主謀
    ，惡性重大，被告壬○○僅係受指示於被告乙○○，並非居於主導地位；惟被告
    乙○○犯後坦承犯行，態度尚稱良好、被告壬○○犯後未能坦承犯行，未見深切
    悔意，惟配合警方偵辦破獲此案，尚可稱許等一切情狀，分別量處如主文所示之
    刑。又被告壬○○未曾受有期徒刑以上刑之宣告，有卷存臺灣高雄地方法院檢察
    署刑案資料查註紀錄表、台灣高等法院被告全國前案紀錄表在卷可憑，其因一時
    貪念，致罹刑典，且犯罪所得約四萬元，惡性尚非重大，經此罪刑之宣告，當知
    所警惕而無再犯之虞，本院認為尚無逕對被告壬○○施以短期自由刑之必要，故
    上開對被告壬○○宣告之刑，以暫不執行為適當，予以宣告緩刑四年，以啟自新
    。至扣案中華電信電話卡一枚、電話號碼簿一張，為被告乙○○所有，且係供其
    犯罪所用之物，依刑法第三十八條第一項第二款之規定，併予宣告沒收。另扣案
    之九千五百元，為被害人己○○○所有，業由其領回，有贓物認領保管單一紙在
    警卷可證，非屬被告乙○○或壬○○所有，本院爰不予以宣告沒收，併此敘明。
乙、不另為無罪之諭知部分：
一、公訴人另起訴被告壬○○於九十一年十一月二十日十五時四十分許，以前揭常業
    詐欺之方式詐騙己○○○共九千五百元，因認被告壬○○此部分，亦涉有刑法第
    三百四十條之常業詐欺罪嫌云云。
二、按犯罪事實應依證據認定之，無證據不得推定其犯罪事實；又不能證明被告犯罪
    者，應諭知無罪之判決，刑事訴訟法第一百五十四條及第三百零一條第一項分別
    定有明文。又按刑事訴訟法上所謂認定犯罪事實之證據，係指足以認定被告確有
    犯罪行為之積極證據而言，如未能發現相當證據或證據不足以證明，自不能以推
    測或擬制之方法，以為裁判基礎，最高法院二十九年上字第三一五號及四十年
    台上字第八十六號分別著有判例可資參照。
三、訊據被告壬○○矢口否認右開犯行，辯稱：當日伊係配合警方偵辦才去向己○○○取款，且取款後隨即帶同警方至台南市○○路與康樂路口，查獲前來取款之乙○○等語。經查，證人即查獲本案之高雄縣政府警察局之警員丁○○到庭證述：
    「本件是我所承辦。庚○○（編號二十七）在九十一年九月三日被騙的時候跟我
    們報案，我們是從庚○○的電話通聯發覺嫌犯是用公共電話撥打給被害人，所以
    我們循線追查公共電話通聯紀錄而發現被告壬○○涉有重嫌，之後我們就一直找
    壬○○都找不到，一直到最後一件案子即九十一年十月二十日己○○○被騙前才
    找到壬○○，跟他說如果主嫌還有跟他聯絡的話，請他配合偵辦，壬○○就有答
    應。然後己○○○被騙後壬○○就拿錢帶我們去抓到乙○○。」等語（見本院九
    十二年八月二十八日審判筆錄），核與被告壬○○所辯相符，足認被告壬○○對
    此部分犯行，並無為自己不法所有之意圖，此外，復查無其他積極證據足認被告
    壬○○有為此部分犯行，揆諸首揭說明，自屬不能證明被告壬○○犯罪，原應為
    無罪之諭知，惟公訴意旨認此部分與前開有罪部分有實質上一罪之常業犯關係，
    本院爰不另為無罪之諭知。
據上論斷，應依刑事訴訟法第二百九十九條第一項前段、刑法第二十八條、第三百四
十條、第四十七條、第七十四條第一項、第三十八條第一項第二款，罰金罰鍰提高標
準條例第一條前段，判決如主文。
中      華      民      國    九十二    年      九      月     十七     日
                                  臺灣高雄地方法院刑事第十四庭
                                      法  官  官 信 成
右正本證明與原本無異。
如不服本判決，應於判決送達後十日內，向本院提出上訴狀。
                                      書記官  林 明 忠
中      華      民      國    九十二    年      九      月     十七     日
附錄本件論罪科刑法條
刑法第三百四十條：
以犯第三百三十九條之罪為常業者，處一年以上七年以下有期徒刑，得併科五萬元以
下罰金。


司法院資訊處製作；財團法人民間司法改革基金會備份。
